【裁判字號】    96,易,1430
【裁判日期】    970312
【裁判案由】    竊佔
【裁判全文】
臺灣臺南地方法院刑事判決              96年度易字第1430號
公  訴  人  臺灣臺南地方法院檢察署檢察官
被      告  丙○○
選任辯護人  黃溫信  律  師
選任辯護人  黃紹文  律  師
選任辯護人  徐美玉  律  師
上列被告因竊佔案件，經檢察官提起公訴（95年度偵續字第68號
），本院判決如下：
    主  文
丙○○無罪。
    理  由
一、公訴意旨略以：被告丙○○意圖為自己不法之利益，於民國
    92年底至93年初，在吳英男所有之臺南縣仁德鄉○○村○○
    段440之1號工業用地上一部份，鋪設柏油路使用而竊佔之，
    得手後，供作陳佳賸經營之「全憶鑫企業有限公司」人車出
    入使用，因認被告涉犯刑法第三百二十條第二項之竊佔罪嫌
    。
二、法律規定及判決先例：
(一)、按被告未經審判證明有罪確定前，推定其為無罪；又犯罪事
    實應依證據認定之，無證據不得認定犯罪事實，刑事訴訟法
    第一百五十四條第一項、第二項定有明文。次按不能證明被
    告犯罪者，應諭知無罪之判決，同法第三百零一條定有明文
    。
(二)、又按事實之認定，應憑證據，如未能發現相當證據，或證據
    不足以證明，自不能以推測或擬制之方法以為裁判基礎，最
    高法院四十年台上字第八十六號判例可資參照。而所謂證據
    ，係指足以證明被告有犯罪行為之積極證據而言，該項證據
    須適於為被告犯罪之證明者，始得採為斷罪之資料，最高法
    院六十九年台上字第四九一三號判例可資參考。
(三)、再按認定不利於被告之事實，須依積極證據，茍積極證據不
    足為不利於被告事實之認定時，即應為有利於被告之認定，
    更不必有何有利之證據，最高法院亦著有三十年上字第八一
    六號判例足參。
(四)、認定犯罪事實所憑之證據，雖不以直接證據為限，間接證據
    亦包括在內；然而無論直接或間接證據，其為訴訟上之證明
    ，須於通常一般之人均不致有所懷疑，而得確信其為真實之
    程度者，始得據為有罪之認定，倘其證明尚未達到此一程度
    ，而有合理之懷疑存在時，即應為被告無罪判決之諭知（最
    高法院七十六年台上字第四九八六號判例意旨參照）。
(五)、復按檢察官就被告犯罪事實，應負舉證責任，並指出證明之
    方法，刑事訴訟法第一百六十一條第一項定有明文。而檢察
    官對被告犯罪事實應負舉證責任，並指出證明之方法，係指
    檢察官除應就被告之犯罪實負提出證據之責任外，並應負說
    服之責任，使法官確信被告犯罪構成事實之存在。
(六)、是以，綜上規定及說明，若刑事案件有以上之情形，而檢察
    官於起訴後，法院於公訴人蒞庭實行公訴，經法院予提出證
    據證明及說服法院之機會，而無法提出足以說服法院被告有
    起訴之犯罪事實之證據，自應為被告無罪之判決，亦屬至明
    。
三、本件公訴意旨認被告丙○○涉犯刑法第三百二十條第二項之
    竊佔罪嫌，無非係以(一)被告丙○○之部分自白；(二)證人甲○
    ○之證述；(三)證人陳進鎡之證述；(四)檢察官現場勘驗筆錄及
    (五)仁德鄉公所95年6 月14日所農字第0950009686號函等，為
    主要依據。訊據被告則堅決否認犯罪，辯稱：原本的路本來
    就供公眾通行，被告只是鋪上柏油路而已，且其餘地主也確
    實也反應路比較好走云云。
四、經本院查：
(一)、原重測前臺南縣仁德鄉○○村○○段440之1地號（現地號改
    為勝利段611 地號，下稱系爭土地）原為被害人吳英男77年
    12月14日所取得，嗣於94年10月27日出賣登記予塑根企業股
    份有限公司，而被告丙○○前於民國92年底至93年初，在上
    開地號土地上如附件臺南縣歸仁地政事務所土地複丈成果圖
    所示Ａ部分（以下簡稱圖示Ａ部分土地）面積133.7平方公
    尺上鋪上柏油路面，以利往來車輛通行等情，為被告所自承
    ，並有告訴人所提舊土地所有權狀及仁德鄉○○村○○段
    440之1地號土地登記謄本各一紙（附警卷第P19、P20）、勝
    利段611新地號土地登記第二類謄本、地籍圖騰本一紙(95
    偵4543號卷第P12、P13)及附件臺南縣歸仁地政事務所土地
    複丈成果圖一紙在卷可稽，應堪認為真實。故本件所應審究
    者乃被告將上開圖示Ａ部分鋪設柏油路面之行為，是否該當
    竊佔之構成要件？
(二)、按刑法第三百二十條第二項「竊佔他人之不動產」之竊佔二
    字，指在他人不知之間占有他人之不動產而言（最高法院80
    年度台非字第239號判決參照），其主觀上有竊佔他人不動
    產之故意，意即行為人需有排除他人對不動產持有之認識與
    意欲而實施其行為，且需具備所謂不法所有之意圖，即行為
    人需有將他人之不動產不法移歸自己或三人所有之目的，再
    者客觀上需有竊佔之行為，即排除他人對不動產之持有而為
    自己或第三人取得該不動之持有行為。經查本件圖示Ａ部分
    土地，於被告鋪設柏油路面時，雖尚為被害人吳英男所有，
    且被告並未得被害人吳英男同意，即逕行鋪設柏油路面，為
    被告不爭執之事實，然查圖示Ａ部分土地於被告鋪設柏油路
    面前，早已因公眾行走有截彎取直之習慣而有供公眾通行之
    事實，業經證人乙○○即告訴人之兄長同時亦為相鄰勝利段
    611地號（原重測前臺南縣仁德鄉○○村○○段440－2地號)
    土地上所設美音電纜公司之董事長乙○○、美音電纜公司原
    受僱人丁○○、附近地號土地（重測前臺南縣仁德鄉○○村
    ○○段455地號)土地所有權人己○○到庭證稱屬實。從而被
    告縱然有如告訴人所指訴之事實即為利用上開道路，而將出
    租與他人之工廠大門改向，無非係利用圖示Ａ部分土地原有
    通行之狀況，並未新增圖示Ａ部分土地之負擔，亦即其並非
    將原為私人土地變更使用現狀，另造成專供自己私人通行之
    行為，是其主觀上是否有排除對不動產持有之認識與意欲，
    而有所謂之竊佔故意，已非無疑。再者圖示Ａ部分土地直至
    被告鋪設柏油路面後，被害人吳英男出賣與塑根公司，塑根
    公司方將圖示Ａ部分土地以圍籬圍住，禁止他人通行，在此
    之前，該部分土地並未禁止他人通行，被告鋪設柏油路面後
    ，亦未將之以圍籬圍住等情，業經本院勘驗屬實，製有勘驗
    筆錄及現場拍攝照片在卷供參，復為證人即告訴人甲○○證
    稱在卷，故被告將圖示Ａ部分土地鋪設柏油路面，無非係改
    善雨天泥濘通行不便之情況，客觀上難認係屬排除被害人吳
    英男對不動產之持有或將被害人吳英男他人之不動產移歸自
    己所有，而無從謂該當竊佔之客觀構成要件。
(三)、又告訴人雖另指訴因被告在圖示Ａ部分土地鋪設柏油路面之
    行為，致被害人吳英男將系爭土地出賣予塑根公司時，遭塑
    根公司扣取部分買賣款項，因此認被告在圖示Ａ部分土地鋪
    設柏油路面屬妨害其持有之行為云云。然查，被害人吳英男
    將系爭土地出賣予塑根公司時，並未過問被告，而塑根公司
    在取得系爭土地所有權後，隨即將該部分土地以圍籬圍住，
    禁止他人再通行圖示Ａ部分土地，亦未遭被告阻止，有如前
    述，足認被告鋪設柏油路面之行為，自始並無據為所有而排
    除他人占有等竊佔之意，要屬民事法律關係上之侵權行為，
    告訴人或被害人與塑根公司間之買賣款項問題，應尋此途逕
    解決。
五、綜上所述，被告在圖示Ａ部分土地鋪設柏油路面之行為，要
    與刑法第321條第2項之竊佔罪之構成要件不合，自難以該罪
    相繩。此外復查無其他積極證據足資證明被告有公訴人所指
    之犯行，不能證明被告犯罪，依法應諭知無罪之判決。
據上論斷，應依刑事訴訟法第301條第1項，判決如主文。
本案經檢察官戊○○到庭執行職務。
中    華    民    國    97    年    3     月    12    日
                  刑事第三庭    法  官  鄧希賢
以上正本證明與原本無異。
如不服本判決，應於收受本判決後10日內，向本院提出上訴書狀
，並應敘述具體理由。如未敘述上訴理由者，應於上訴期間屆滿
後20日內向本院補提理由書狀（均須按他造當事人之人數附繕本
）「切勿逕送上級法院」。
                                書記官  蔡明峰
中    華    民    國    97    年    3     月    12    日


司法院資訊處製作；財團法人民間司法改革基金會備份。
